臺灣板橋地方法院刑事判決　　　　　　　　　　　　　九十一年度訴字第七四二號
　　公　訴　人　臺灣板橋地方法院檢察署檢察官
　　被　　　告　丁○○　女　四.
右列被告因偽造文書等案件，經檢察官提起公訴（九十一年度偵字第四一一六號），
本院判決如左：
    主      文
丁○○無罪。
    理      由
一、公訴意旨略以：被告丁○○自民國八十六年間開始，即在臺北縣板橋市○○路○
    段六十三號地下一樓召集互助會，並以會養會，其中其於八十七年一月五日所召
    集之互助會有會員乙○○、戊○○等四十五人（連會首四十六會），每會新臺幣
    （下同）一萬元，每月五日標會一次，採內標制；自八十八年三月間開始，丁○○因已無法維持，竟意圖為自己不法之所有，基於概括之犯意，自八十八年三月
    五日開始，連續以偽造乙○○、己○○（二次）、甲○○、呂桂英、庚○○、林
    淑敏等會員名義之互助會標單，冒乙○○、己○○（二次）、甲○○、呂桂英、
    庚○○、林淑敏等人之名義標得七次互助會款，詐欺取得其他會員互助會款計約
    三百餘萬元，足以生損害於乙○○、己○○、甲○○、呂桂英、庚○○、林淑敏
    等人及該會其他會員；而其於八十八年十一月五日所召集之另起互助會，會員共
    三十人（連會首三十一會），每會亦為一萬元；丁○○明知乙○○並非該會之會
    員，為達冒標之目的，竟偽稱乙○○亦為該會之會員，而將乙○○填載於該會會
    員名單上，嗣於八十九年八月六日冒用乙○○之名義填寫標單，標得該會，而向
    其他會員詐取該次互助會款約三十萬元，亦足以生損害於乙○○及該會其他會員
    ，因認被告涉犯刑法第二百十六條行使偽造準私文書及同法第三百三十九條第一
    項詐欺取財等罪嫌云云。
二、按犯罪事實應依證據認定之，無證據不得推定其犯罪事實，又不能證明被告犯罪
    或其行為不罰者，應諭知無罪之判決，刑事訴訟法第一百五十四條、第三百零一
    條第一項分別定有明文。次按刑事訴訟上用以證明事實之證據，須於通常一般人
    均不至於有所懷疑，堪予確信其已臻真實者，始得據以為有罪之認定，倘其證明
    尚未達到此一程度，而有合理性之懷疑存在，致使無從為有罪之確信時，即應為
    無罪之判決，此有最高法院七十六年度臺上字第四九八六號判例意旨可資參照；
    此外，告訴人之告訴，係以使被告受刑事訴追為目的，是其陳述是否與事實相符
    ，仍應調查其他證據以資審認，亦據最高法院五十二年度臺上字第一三○○號判
    例闡釋甚明。末按刑法上詐欺罪之成立，要以加害者有不法取得財物之意思而實
    施詐欺行為，被害者因此行為，致表意有所錯誤而為財產上處分，受有損害，且
    加害者所用行為，堪認為詐術者，始足當之，最高法院十九年度上字第一六九九
    號、四十六年度臺上字第二六○號等判例亦宣示相同意旨，可資參照，從而交付
    財物者若無損害，或所受損害，非由欺罔行為陷於錯誤所致，均不得遽以詐欺罪
    相繩。
三、訊據被告丁○○堅決否認有何犯行，辯稱：伊因召集之互助會，遭案外人王秋梅
    倒會三十六萬二千元，伊自己參與案外人彭永慶召集之互助會，亦遭彭永慶倒會
    ，致資金週轉不順，乃分別取得伊於八十七年一月五日所召集互助會活會會員乙○○、己○○、甲○○、呂桂英、庚○○、林淑敏等六名會員之同意，借標互助
    會七會，並無冒標詐財之情等語；公訴人認被告涉有前揭犯嫌，無非以被告已自
    白犯行，核與證人乙○○、戊○○、丙○○等人之證述相符，且有互助會單、調
    解筆錄等影本在卷足憑，為其主要論據。
四、經查：
    （一）被告於警訊時，乃稱伊曾向別人借名標會，並於八十九年十二月初，簽發
          本票予出借名義供伊標會者（見九十一年度偵字第四一一六號偵查卷第四
          頁），於偵查中固供認伊於八十八年三月五日偷標乙○○之會，事後告知
          乙○○，而以甲○○、呂桂英、己○○名義得標，均為先用渠等名義標了
          後，再向渠等借標（見前開偵查卷第二十八頁反面），又稱乙○○未參加
          伊於八十八年十一月五日召集之互助會，伊於八十九年八月六日以乙○○
          名義得標（見前開偵查卷第四十頁反面），於本院訊問及審理時，又堅稱
          無何冒標行為，以他人名義得標者，均為得他人同意之借標，前後反覆不
          一，非無瑕疵可指，未可遽予信實。
    （二）又告訴人乙○○就其參加互助會情形謂：「之前我都是委託會首，就是被
          告幫我標，我跟過被告三個會，在被告倒會前，我委託被告標會得標的話
          ，被告都會把錢交給我，起訴書記載八十九年八月六日被告冒我的名義標
          會，是我聽其他會員說的。」（見本院九十一年九月十二日訊問筆錄），
          證人己○○亦謂：「我是在被告倒會後，我才知道我被被告冒標了，是黃
          清芳告訴我的」（見本院九十一年十月十七日訊問筆錄），足見被告召集
          之互助會，非無被告得會員同意代為投標之情，而乙○○、己○○指證被
          告冒標，無非聽信傳聞之詞，而告訴人戊○○、丙○○部分，告訴人兼徐
          明慧告訴代理人之戊○○則指稱：「我本身沒有被冒標，但我四個會都有
          跟」「丙○○也沒有被冒標，我們認為她是惡意倒會。」（見本院九十一
          年七月二十五日訊問筆錄），然被指遭冒標之人，除乙○○外，竟無人提
          出告訴，告訴人戊○○、丙○○未遭冒標，卻指訴被告冒標，則能否以告
          訴人乙○○、戊○○、丙○○三人之指訴及證人己○○之指證，資為被告
          自白之擔保，或據為不利於被告認定之論據，要非無疑。
    （三）復次，遍閱全案卷證，未見公訴人舉出被告偽造之投標單為證，而就各次
          投標情形，告訴人乙○○、戊○○咸稱：「（問，被告冒標的會投標時是
          否須由投標人填寫標單及姓名？）我們參加的會可以用電話投標，也可以
          用標單投標，標單上我們都沒有簽名，不過會首會記起來。」（見本院九
          十一年六月二十日訊問筆錄），證人甲○○稱：「我跟她的會都是現場投
          標，現場開標，投標人當場填寫標單投標，由於是當場投標，所以不必在
          標單上簽名，會首收到標單會自己登載什麼人投標，至於有沒有別人用電
          話投標，我就不清楚了。」（見本院九十一年九月十二日訊問筆錄），證
          人己○○稱：「我們投標的方式用口頭向會首講就可以了，也可以用紙寫
          上投標的金額，但不需要簽名」（見本院九十一年十月十七日訊問筆錄）
          ，證人庚○○則謂：「我們投標是用口頭投標，情況跟己○○剛剛所言一
          樣。」（見本院九十一年十月十七日訊問筆錄），準此，顯乏足以證明被
          告冒標行為之投標單可供調查；至於公訴人所提出之互助會單及調解筆錄
          影本，僅能證明被告召集互助會及互助會結束後，曾與會員就債務清償事
          宜進行調解等事實，仍不能證明被告有何犯行。
    （四）此外，被告就其所辯，提出與所辯相符之案外人王秋梅簽發之本票，及李
          桂美、庚○○、己○○、吳呂桂英等出具之同意借標及收得部分還款證明
          書等為證，其中庚○○、己○○猶到庭承認出具前述同意書，雖渠二人尚
          稱實無借標之情（見本院九十一年十月十七日訊問筆錄），然而果無借標
          ，渠二人豈有自陷不利而出具不實之借標同意書之理﹖何況就被告召集互
          助會之前後情形，證人甲○○猶稱：「我前後跟過被告三個會，出問題的
          是八十七年跟的這個會，之前跟的會，我只要得標了，被告三天內就會把
          收到的互助金都交給我，我跟她前面二個會的時候她的財務、信用都良好
          ，我標到她很快就把錢給我。」（見本院九十一年九月十二日訊問筆錄）
          ，證人己○○則謂：「（與被告）八十四年間起認識的，八十七年一月五
          日前我曾經跟過被告一會，而且還得標了，那一會並沒有發生問題」（見
          本院九十一年十月十七日訊問筆錄），足見被告於本案所涉互助會倒會前
          ，債信尚稱良好，而其召集之互助會，亦非皆以倒會收場，益徵被告所辯
          ，未可直斥為虛妄，亦難認定被告召集互助會伊始，有何詐害會員之不法
          意圖或犯意。矧從事私經濟行為之人，均應有利益與風險兼歸之認識，而
          參加民間互助會者，若非為圖得籌款之便利，即為求取較高額之利息，所
          冒之風險亦較高，是如不欲承擔風險，又不願向金融機構貸款或存款，於
          參加互助會前，即應對召集及其他參與互助會之人為適當之徵信，以控制
          、降低風險，非一遇倒會或債務不履行，即指摘其人必為詐欺，產生混淆
          民、刑事責任，及以惡用刑事告訴為滿足債權之手段等結果，自亦不能僅
          以被告倒會，即認其有何詐欺取財犯行。
五、綜上，公訴人所舉事證，無非於無直接證據之情況下，以告訴人及證人聽信之傳
    聞，擔保被告非無瑕疵可指之自白，自非無合理性之懷疑，無從為被告有罪之確
    信，此外又查無其他證據證明被告犯有公訴人所指罪行，揆諸首開法條規定及說
    明，本件核屬不能證明被告犯罪，即應為無罪之諭知，以昭審慎。告訴人等如欲
    實現債權，應循民事爭訟程序尋求救濟，附此敘明。
據上論結，應依刑事訴訟法第三百零一條第一項，判決如主文。
本案經檢察官游鉦添到庭執行職務。
中      華      民      國    九十一    年     十二     月      二      日
                                      臺灣板橋地方法院刑事第六庭
                                          法  官  蔡  新  毅
右正本證明與原本無異。
如不服本判決，應於判決送達後十日內，向本院提出上訴狀。
                      書記官  謝  麗  秋
中      華      民      國    九十一    年     十二     月      二      日
